ACORDAO-COMPLETO-2535316

ACÓRDÃO 997/2022 ATA 17/2022 - PLENÁRIO

VISTOS, relatados e discutidos estes embargos de declaração opostos contra o Acórdão 819/2022-TCU-Plenário, que negou provimento a recurso de revisão interposto contra o Acórdão 371/2015, confirmado em sede de recurso de reconsideração pelo Acórdão 3356/2016-TCU-Primeira Câmara,
ACORDAM os Ministros do Tribunal de Contas da União, reunidos em Sessão do Plenário, diante das razões expostas pelo Relator, em:
9.1. conhecer dos presentes embargos de declaração, com fundamento nos arts. 32, inciso II, e 34 da Lei 8.443/1992, para, no mérito, rejeitá-los, por inexistir omissão, obscuridade ou contradição a ser corrigida na deliberação recorrida; e
9.2. dar ciência desta decisão à embargante.

Embargos de declaração contra acórdão que negou provimento a recurso de revisão interposto contra decisão de irregularidade das contas, débito e multa devido à omissão no dever de prestar contas dos recursos captados com amparo na Lei 8.313/1991 (Lei Rouanet) para a realização do projeto cultural Almas e Raças do Brasil.

Ministério da Cultura (extinto).

3. Interessados/Responsáveis/Recorrentes:
3.1. Interessados: Ministério da Cultura (extinto); Secretaria de Fomento e Incentivo Fomento à Cultura.
3.2. Responsável: Ângela Caon Pieruccini (XXX.187.800-XX).
3.3. Recorrente: Ângela Caon Pieruccini (XXX.187.800-XX).

13.1. Ministros presentes: Ana Arraes (Presidente), Benjamin Zymler, Augusto Nardes (Relator), Aroldo Cedraz, Vital do Rêgo e Jorge Oliveira.
13.2. Ministro-Substituto convocado: Marcos Bemquerer Costa.
13.3. Ministros-Substitutos presentes: Augusto Sherman Cavalcanti, André Luís de Carvalho e Weder de Oliveira.

AUGUSTO NARDES

Ministro Augusto Nardes.

Cuidam os autos, originariamente, de tomada de contas especial instaurada pelo Ministério da Cultura, em desfavor de Ângela Pieruccini Bof, devido à omissão no dever de prestar contas dos recursos captados com amparo na Lei 8.313/1991 (Lei Rouanet) , no valor de R$ 185.147,00, para a realização do projeto cultural "Almas e Raças do Brasil" (Pronac 05-1363) .
2.	No âmbito deste Tribunal, foi promovida a citação da Sra. Ângela Pieruccini Bof, pelo total captado, em razão da não comprovação da boa e regular aplicação dos recursos federais recebidos, devido à omissão do dever de prestar contas.
3.	Diante da revelia da responsável, este Tribunal decidiu, mediante o Acórdão 371/2015, da relatoria do Ministro José Mucio Monteiro, confirmado em sede de recurso de reconsideração pelo Acórdão 3.356/2016, da relatoria do Ministro Bruno Dantas, ambos da 1ª Câmara, julgar irregulares as presentes contas e condená-la em débito, com aplicação da multa prevista no art. 57 da Lei 8.443/1992.
4. 	Irresignada com essa decisão, a responsável interpôs recurso de revisão (peças 66 a 78) , o qual foi rejeitado, consoante o Acórdão 819/2022-TCU-Plenário, de minha relatoria.
5.	Examinam-se, nesta oportunidade, embargos de declaração opostos pela Sra. Ângela Pieruccini Bof contra essa última decisão (peça 94) , apontando a existência de contradição, nos seguintes termos:
"DA PRESCRIÇÃO E DAS CONTRADIÇÕES
1. O v. acórdão em anexo, ao apreciar a incidência (ou não) de prescrição assim se pronunciou:
'Da prescrição do débito  
6.	Em que pese a prescrição não tenha sido objeto das razões recursais, a matéria será tratada por ser de ordem pública e por ter sido objeto do recente julgamento, pelo STF, do Recurso Extraordinário 636.886 (tema 899 da repercussão geral) .
6.1. No exame da prescrição, a Serur tem adotado os entendimentos detalhados na peça 87, que contém estudo e pronunciamentos anteriores da secretaria sobre o tema. Nessas manifestações estão desenvolvidas as seguintes premissas, que serão utilizadas no presente exame: 
a)  ao julgar o RE 636.886, o STF conferiu nova interpretação ao art. 37, § 5º, da Constituição Federal, fixando a tese de que 'é prescritível a pretensão de ressarcimento ao erário fundada em decisão de Tribunal de Contas';
b)  as pretensões punitiva e de ressarcimento devem observar o mesmo regime na atividade de controle externo, dado o objetivo comum da prescrição, de fixar prazo para o Tribunal de Contas agir, para caracterizar o ilícito, identificar seu autor, dimensionar as consequências da conduta e impor as consequências legais, independentemente de tais consequências terem natureza punitiva ou ressarcitória;
c)  até que sobrevenha norma específica, entende-se que a prescrição das pretensões punitiva e de ressarcimento, no processo de controle externo, deve observar o regime Lei 9.873/1999, na linha dos recentes pronunciamentos do STF a respeito. Assim, sem prejuízo de se realizar o exame da prescrição também segundo o prazo decenal previsto no Código Civil, o critério adotado, na formulação da proposta de encaminhamento, será o da Lei 9.873/1999. 
Análise da prescrição segundo os critérios do Acórdão 1441/2016-TCU-Plenário]
6.2. Primeiramente, cabe antecipar que o débito apurado não prescreveu segundo os critérios estabelecidos pelo Acórdão 1441/2016-TCU-Plenário.	
6.3. Com efeito, a referida decisão estabeleceu o seguinte entendimento: (i) a pretensão punitiva do TCU subordina-se ao prazo geral de prescrição indicado no art. 205 do Código Civil (10 anos) e é contada a partir da data de ocorrência da irregularidade sancionada; (ii) o ato que ordenar a citação, a audiência ou oitiva da parte interrompe a prescrição; (iii) haverá suspensão da prescrição toda vez que o responsável apresentar elementos adicionais de defesa; (iv) a prescrição será aferida independentemente de alegação da parte; e (v) o entendimento do mencionado acórdão será aplicado de imediato aos processos novos e aos pendentes de decisão.
6.4. Nesse sentido, conforme a Portaria 292/2007, o prazo prescricional começou a correr em 31/7/2007, data prevista para a apresentação da prestação de contas (peça 1, p. 78-80) . 
6.5. Considerando que a citação foi determinada em abril de 2013 pelo TCU (peça 5) , em prazo inferior a dez anos, operando, portanto, a interrupção do prazo prescricional (reinício da contagem) , não houve a prescrição pelos critérios do Acórdão 1441/2016-TCU-Plenário.
Análise da prescrição pelo regime da Lei 9.873/1999 
6.6. Conforme será demonstrado, não se deu a prescrição do dano com base na Lei 9.873/1999, vez que todas as interrupções do prazo se deram em prazo inferior a cinco anos. 
6.7. Primeiramente, o prazo prescricional começou a correr em 3/9/2008, data do primeiro ato de cobrança da prestação de contas (peça 1, p. 82) . 
6.8. Em 9/4/2010, a Nota Técnica 38/2010 atestou a omissão no dever de prestar contas (peça 1, p. 104-108) , ensejando a interrupção do prazo prescricional (art. 2º, II, da Lei 9.873/1999) .
6.9. Em 8/11/2012, o Relatório de Auditoria 248183/2012 propôs o débito (peça 1, p. 126-127) , de modo a interromper o prazo prescricional (art. 2º, II, da Lei 9.873/1999) .
6.10. Em 3/2/2015, o Acórdão 371/2015-TCU-Primeira Câmara confirmou o dano (peça 14) . 
6.11. Portanto, conforme se depreende das datas grifadas, o feito não ficou paralisado por mais de cinco anos sem decisão entre uma interrupção de prazo e a seguinte, de modo que não houve a prescrição pelos critérios da Lei 9.873/1999. 
Conclusão sobre a prescrição
6.12. Por todo o exposto, o débito em análise não prescreveu nem pelos critérios estabelecidos pelo Acórdão 1441/2016-TCU-Plenários e nem pelos previstos na Lei 9.873/1999'.
2. Nota-se, então, que a prescrição foi afastada na análise do caso concreto, especialmente a luz do prazo prescricional previsto na Lei 9.873/1999 (tema 899 da repercussão geral do STF) , sob o argumento de que, in verbis, 'todas as interrupções do prazo se deram em prazo inferior a cinco anos.', passando a trazer nos itens 6.7 a 6.11 uma série de interrupções do prazo prescricional. 
Todavia, a ocorrência de mais de uma interrupção do prazo prescricional de cinco anos vai de encontro ao disposto na legislação pátria, sobretudo ao disposto no art. 202 do Código Civil, que é preciso ao referir que a interrupção da prescrição poderá ocorrer somente uma vez, ou seja, diferentemente do que constou do v. acórdão embargado, não se pode interromper o prazo prescricional diversas vezes, mas sim uma única vez. 
Portanto, o argumento que todas as interrupções do prazo prescricional se deram em prazo inferior a cinco anos é contraditório ao disposto no art. 202 do Código Civil, haja vista que o prazo prescricional pode ser interrompido uma única vez, conforme o aludido artigo, que é o único a tratar sobre a interrupção do prazo prescricional. 
O próprio Acórdão 1441/2016-TCU-Plenário do TCU prevê que a prescrição se interromperá uma única vez, ou seja, o v. acórdão embargado também é contraditório ao quanto julgado no Incidente de Uniformização de Jurisprudência do TCU (Acórdão 1441/2016) :
INCIDENTE DE UNIFORMIZAÇÃO DE JURISPRUDÊNCIA. PRAZO PRESCRICIONAL DAS SANÇÕES APLICADAS PELO TCU. SUBORDINAÇÃO AO PRAZO GERAL DE PRESCRIÇÃO INDICADO NO ART. 205 DO CÓDIGO CIVIL, CONTADO A PARTIR DA DATA DE OCORRÊNCIA DA IRREGULARIDADE SANCIONADA. INTERRUPÇÃO, POR UMA ÚNICA VEZ, COM A AUDIÊNCIA, CITAÇÃO OU OITIVA VÁLIDA. REINÍCIO DA CONTAGEM LOGO APÓS O ATO QUE INTERROMPEU A PRESCRIÇÃO. SUSPENSÃO DO PROCESSO QUANDO A MORA FOR IMPUTADA AO JURISDICIONADO. (grifou-se) . 
E se considerarmos que a prescrição se interrompe uma única vez, a primeira (e única) vez que a prescrição foi interrompida no presente caso foi com a citação da ora embargante (art. 2º, I, da Lei 9.873/1999) , que se deu em 23/09/2008, conforme se depreende do AR da citação da fl. 84 da Peça 1, iniciando do dia 24/09/2008 a correr o prazo quinquenal de prescrição. 
Dessa forma, operou-se a prescrição punitiva do Estado em 23/09/2013. 
Assim, considerando que o acórdão que confirmou o dano e puniu a embargante foi prolatado apenas em 03/02/2015 (371/2015 - peça 14) , constatasse que já havia decorrido o prazo prescricional para que o Estado pudesse punir a embargante, devendo ser reconhecida a ocorrência de prescrição no presente caso, declarando a nulidade do v. acórdão objeto de revisão e de todos os anteriores que condenaram a autora. 
3. Destarte, o v. acórdão embargado também analisa a prescrição segundo os critérios do Acórdão 1441/2016-TCU-Plenário, incorrendo em contradição ao quanto preconizado no julgamento do Tema 899 do STF, onde se reconheceu expressamente que deve ser adotado o prazo prescricional previsto na Lei 9.873/1999. 
E mais, considerando a premissa adotada no item 6.4, qual seja, de que o prazo prescricional começou a correr em 31/7/2007, data prevista para a apresentação da prestação de contas (peça 1, p. 78-80) , e que a citação foi determinada apenas em abril de 2013 (peça 5) , operou-se a prescrição quinquenal a luz do art. 1º da Lei 9.873/1999, uma vez que decorrido mais de 5 (cinco) anos entre o início do prazo prescricional e a determinação de citação pelo TCU. 
Portanto, deve ser reconhecida a ocorrência de prescrição no presente caso, declarando a nulidade do v. acórdão objeto de revisão e de todos os anteriores que condenaram a autora. 
4. Por fim, importante referir que a prescrição é matéria de ordem pública, podendo ser alegada a qualquer tempo, fase ou grau de jurisdição, conforme preceitua o art. 193 do Código Civil, devendo, inclusive, ser reconhecida de ofício pelo julgador, nos termos do art. 487, II do NCPC. Portanto, plenamente viável ser suscitada nesse momento pela ora peticionária, não havendo que se falar em preclusão.
6.	Ao final, requer o provimento dos embargos de declaração e, por conseguinte, o reconhecimento da ocorrência de prescrição no caso em exame, enunciando a nulidade do acórdão embargado e de todos que o antecederam.
É o relatório.

Guilherme Eduardo Simão Lisbôa (OAB/RS 82.017), representando Ângela Pieruccini Bof.

Procurador Marinus Eduardo De Vries Marsico.

TOMADA DE CONTAS ESPECIAL. PROJETO CULTURAL. CAPTAÇÃO DE RECURSOS PELA LEI 8.313/1991. OMISSÃO NO DEVER DE PRESTAR CONTAS. IRREGULARIDADE DAS CONTAS. DÉBITO. MULTA. RECURSO DE REVISÃO. ELEMENTOS INSUFICIENTES PARA ALTERAR O MÉRITO DA DELIBERAÇÃO RECORRIDA. CONHECIMENTO. NEGATIVA DE PROVIMENTO. EMBARGOS DE DECLARAÇÃO. CONHECIMENTO. AUSÊNCIA DE OMISSÃO, OBSCURIDADE E/OU CONTRADIÇÃO. REJEIÇÃO.

TOMADA DE CONTAS ESPECIAL (TCE)

Secretaria de Recursos (Serur); Secretaria de Controle Externo de Tomada de Contas Especial (SecexTCE).

Em exame embargos de declaração opostos contra o Acórdão 819/2022-TCU-Plenário, que negou provimento a recurso de revisão interposto contra o Acórdão 371/2015, confirmado em sede de recurso de reconsideração pelo Acórdão 3356/2016-TCU-Primeira Câmara.
2.	De início, entendo que os aclaratórios devem ser conhecidos, por preencherem os requisitos de admissibilidade previstos nos arts. 32, inciso II, e 34 da Lei 8.443/1992.
3.	No mérito, registro, preliminarmente, a título pedagógico, que os embargos de declaração são, em regra, recurso integrativo, que objetivam expungir da decisão embargada os vícios de omissão, contradição ou obscuridade. Vicente Greco Filho assim define esses vícios da deliberação:
" (...) obscuridade: defeito consistente na difícil compreensão do texto da sentença e pode decorrer de simples defeito redacional ou mesmo de má formulação de conceitos, havendo obscuridade quando a sentença está incompreensível no comando que impõe e na manifestação de conhecimento e vontade do juiz.
contradição: afirmação conflitante, quer na fundamentação, quer entre a fundamentação e a conclusão, sendo que, nesses casos, a correção da sentença, em princípio, não levaria a uma verdadeira modificação da sentença, mas apenas a um esclarecimento de seu conteúdo.
omissão: caso em que a sentença é complementar, passando a resolver questão não solucionada, ganhando substância, portanto, sendo que as questões que devem ser resolvidas pelo juiz são todas as relevantes postas pelas partes para a solução do litígio, bem como as questões de ordem pública que o juiz deve resolver de ofício, como, por exemplo, a coisa julgada."
 (in Direito Processual Civil Brasileiro 11ª edição, 2º Volume, Editora Saraiva, p. 259/260) .
4.	No mesmo sentido o seguinte entendimento do Supremo Tribunal Federal: "A contradição que dá margem aos embargos declaratórios é a que se estabelece entre os termos da própria decisão judicial - fundamentação e dispositivo - e não a que porventura exista entre ela e o ordenamento jurídico; menos ainda a que se manifeste entre o acórdão e a opinião da parte vencida" (RHC-ED 79785/RJ, DJ 23/5/2003, p. 31, Ministro Sepúlveda Pertence) .
5.	Ou seja, a contradição apta a ser sanada pela oposição dos embargos declaratórios é a que se estabelece entre os termos da própria decisão, compreendida no âmbito desta Corte como o conjunto Relatório, Voto e Acórdão, e não a que porventura exista entre as razões de decidir e os fatos alegados, a doutrina, a jurisprudência ou a interpretação do ordenamento jurídico que o recorrente entenda adequada.
6.	Outrossim, os embargos de declaração não se prestam a reformar o decisum original, devendo-se conferir, nessa linha, os Acórdão 1810/2008-TCU-Segunda Câmara, 92/2004 e 328/2004, do Plenário, e 71/2006 e 186/2006, da 1ª Câmara, bem como a jurisprudência do Supremo Tribunal Federal, a exemplo da decisão exarada no RE 327376/DF, pelo Ministro Carlos Velloso, in verbis: "Não cabe, por outro lado, em sede de embargos de declaração, rediscutir a matéria decidida, para modificar o julgado em sua essência ou substância. (...) . Inviável, portanto, o RE, nego-lhe seguimento".
7. 	Destarte, os embargos devem ser manejados, então, para corrigir eventual obscuridade, omissão ou contradição nas deliberações do TCU, a fim de esclarecer, interpretar ou completar o pronunciamento anteriormente emitido, em benefício da sua melhor compreensão ou inteireza, devendo observar os seguintes critérios: i) não se prestar para rediscussão do mérito nem para reavaliação dos fundamentos que conduziram à prolação do acórdão recorrido; ii) a contradição deve estar contida dentro dos termos do inteiro teor da deliberação atacada; iii) não há omissão quando a matéria é analisada na instrução da unidade técnica que consta do relatório e integra as razões de decidir da deliberação; iv) o julgador não está obrigado a apreciar todos e cada um dos argumentos desfiados pela parte, sendo suficiente que se atenha àqueles bastantes à formação de sua convicção acerca da matéria; v) eventual erro de julgamento deve ser corrigido por outra via recursal própria (v.g.: Acórdão 10919/2016-TCU-Segunda Câmara e 434/2018-TCU-Plenário, entre outros) .
8.	Dito isso, verifico, de pronto, que inexiste o vício suscitado pela embargante, razão pela qual os aclaratórios devem ser rejeitados.
9.	Com efeito, aponta a Sra. Ângela Pieruccini Bof a existência de contradições na análise empreendida pela unidade técnica na fase anterior do feito, que amparou o decisum embargado, sobre a prescrição da pretensão ressarcitória deste Tribunal, em face do seguinte: 
	- consideração, à luz do prazo prescricional de cinco anos previsto na Lei 9.873/1999, da ocorrência de mais de uma causa de interrupção desse prazo, o que estaria em desacordo com a legislação pátria, sobretudo o art. 202 do Código Civil, além do próprio Acórdão 1441/2016-TCU-Plenário deste Tribunal;
	- análise da prescrição segundo os critérios do citado Acórdão 1441/2016-TCU-Plenário, o qual estaria em desacordo com a decisão adotada pelo Supremo Tribunal Federal no âmbito do RE 636.886, por meio da qual foi fixado o enunciado para o Tema 899, de repercussão geral, no sentido da prescritibilidade da pretensão de ressarcimento ao erário fundada em decisão de Tribunal de Contas, tendo por fundamento, entre outros diplomas legais, a Lei 9.873/1999.
10.	No caso, baseando-se no entendimento de que a prescrição se interromperia uma única vez, o que teria se dado com a sua citação, em 23/9/2008, nos termos do art. 2º, inciso I, da Lei 9.873/1999, e levando em conta a data da prolação do acórdão condenatório, em 3/2/2015, entende que a prescrição da ação punitiva do Estado teria se operado em 23/9/2013.
11.	Por outro lado, considerando a premissa adotada pela unidade técnica de que o prazo prescricional teria começado a correr em 31/7/2007, data prevista para a apresentação da prestação de contas, e a data da determinação de citação pelo TCU, em abril de 2013, defende que também teria ocorrido a prescrição quinquenal à luz do art. 1º da Lei 9.873/1999, uma vez decorridos mais de 5 (cinco) anos entre essas datas.
12.	Vê-se, de pronto, que as contradições apontadas pela embargante não tratam de afirmações supostamente inconciliáveis entre si contidas nos próprios termos da deliberação atacada e/ou de defeito redacional ou má formulação de conceitos na decisão adotada.
13.	Na verdade, insurge-se a embargante quanto à conclusão, nestes autos, da inocorrência da prescrição da pretensão de ressarcimento ao erário deste Tribunal, ao tempo em que busca o reconhecimento desse instituto sob o regime da Lei 9.873/1999, na linha da repercussão geral admitida pelo Supremo Tribunal Federal no RE 636.886.
14.	Destarte, não pode ser motivo para a oposição de embargos de declaração, uma vez que, como consignado acima, essa espécie recursal tem por finalidade aclarar ou corrigir os defeitos da deliberação impugnada, entendidos como aqueles advindos do próprio julgado e prejudiciais à compreensão da causa, e não promover rediscussão de mérito, no caso em razão de decisão proferida pela Corte Superior.
15.	Nessa linha, destaco o seguinte trecho do voto condutor do Acórdão 291/2015-TCU-Plenário, da relatoria do Ministro Walton Alencar Rodrigues: 
"Ressalto, preliminarmente, que os embargos de declaração, quando regularmente utilizados, destinam-se a sanar obscuridades, a esclarecer contradições e a suprir omissões que porventura tenham sido verificadas no acórdão.
É de todo incabível a utilização desse recurso com a finalidade de instaurar, indevidamente, nova discussão sobre as matérias já decididas pelo Tribunal. Os embargos de declaração não se prestam a renovar a discussão de provas, de teses jurídicas, de jurisprudência ou de outras questões de mérito já devidamente apreciadas pelo acórdão recorrido.
Daí não ser cabível a pretensão de reexame das provas dos autos, em sede de embargos, sob a alegação de contradição entre os fundamentos da decisão embargada e os fatos e provas constantes nos autos.
José Carlos Barbosa Moreira (Comentário ao Código de Processo Civil, vol. 5. Rio de Janeiro: Forense, 2003, pp. 550-551) enuncia algumas hipóteses de cabimento de embargos de declaração nos quais é alegada contradição:
'Verifica-se este defeito quando no acórdão se incluem proposições entre si inconciliáveis. Pode haver contradição entre proposições contidas na motivação (exemplo: a mesma prova ora é dita convincente, ora inconvincente) , ou entre proposições da parte decisória, isto é, incompatibilidade entre capítulos do acórdão: v.g., anula-se a sentença definitiva apelada e, em seguida, julga-se o mérito da causa, quando logicamente se deveria determinar a restituição ao órgão inferior, para sentenciar de novo; ou declara-se inexistente a relação jurídica prejudicial (deduzida em reconvenção ou em ação declaratória incidental) , mas condena-se o réu a cumprir obrigação que dela necessariamente dependia; e assim por diante. Também pode ocorrer contradição entre alguma proposição enunciada nas razões de decidir e o dispositivo: por exemplo, se na motivação se reconhece como fundada alguma defesa bastante para tolher a pretensão do autor, e no entanto se julga procedente o pedido.'
Da lição do eminente processualista, pode-se concluir que a contradição deve estar contida nos termos do decisum atacado, este compreendido no âmbito desta Corte como o conjunto: Relatório, Voto e Acórdão. Não cabe alegação de contradição entre o acórdão embargado e 'doutrina', 'jurisprudência' ou mesmo 'comando legal'.
Essa alegação é pertinente em recurso de reconsideração ou pedido de reexame, no qual o comando atacado é contrastado com a jurisprudência, a doutrina e o ordenamento jurídico. Entretanto, é descabida em Embargos de Declaração, cuja única finalidade é esclarecer ou integrar a decisão embargada, excepcionalmente modificando-a. Esse entendimento está cristalizado na seguinte posição doutrinária de Vicente Miranda (apud Sandro Marcelo Kozikoski, Embargos de Declaração: Teoria geral e efeitos infringentes. São Paulo: Ed. Revista dos Tribunais, 2004, pp. 99-100) :
'Vicente Miranda aponta, exemplificativamente, algumas situações colhidas da jurisprudência onde não é possível vislumbrar a ocorrência de contradição. De acordo com o autor: a) inexiste contradição embargável, se esta se manifesta entre o acórdão e a lei; b)  não há contradição se esta existir entre a prova colhida e o que se disse na sentença  (nesses casos, o erro de julgamento deve ser corrigido por outra via recursal própria; c) não é embargável a contradição com julgado anterior (ou, por outras palavras, é necessário que as proposições contrárias ou contraditórias se encontrem no bojo da decisão a ser embargada) ; d) a fundamentação diferente entre votos vencedores não enseja os embargos declaratórios, desde que não haja nenhuma divergência na conclusão; e) não enseja o recurso a contradição existente entre a ementa e o corpo do acórdão, se o julgado não contém nenhuma contradição, pois, segundo ele, as imprecisões da ementa não contaminam o resultado do julgamento, se este vale pelo acórdão e pelos votos nos quais se enuncia (a função da ementa é basicamente servir de súmula daquilo que se decidiu, sem que, todavia, represente o conteúdo dispositivo da decisão) .' [grifou-se]
Tampouco caracteriza obscuridade ou contradição passível de ser apreciada por embargos o fato de existirem outras decisões em que o Plenário desta Corte de Contas teria excluído a responsabilidade do recorrente, a exemplo dos Acórdãos 3.204/2014 e 2.295/2009, ambos do Plenário".
16.	Ressalto que, na fase anterior do feito, em que pese não tenha sido objeto das razões recursais, a Serur analisou as pretensões punitiva e de ressarcimento sob os regimes do Código Civil (que é utilizado no Acórdão 1441/2016-TCU-Plenário e estabelece prazo prescricional decenal) e da Lei 9.873/1999 (que já vem sendo utilizada pelo STF para limitar o exercício da pretensão punitiva pelo TCU, em decisões posteriores ao Acórdão 1441/2016-TCU-Plenário, e que prevê prazo prescricional quinquenal, usualmente adotado pelas normas de direito público) .
17.	Sua conclusão foi no sentido de que, qualquer que fosse o regime adotado, em nenhuma hipótese, eventual prazo extintivo havia sido extrapolado.
18.	Acolhendo tal conclusão, este Tribunal decidiu, com base na proposta apresentada por mim, pela manutenção, em sede de recurso de revisão, da decisão condenatória.
19.	Embora não tenha consignado no voto condutor do acórdão embargado, baseei minha proposta, tal qual nos demais processos sob minha relatoria, na jurisprudência consolidada deste Tribunal, que se estabeleceu no sentido da imprescritibilidade das ações de ressarcimento ao erário, fundamentada no art. 37, § 5º, da Constituição Federal e consubstanciada na Súmula TCU 282, enquanto se definem os exatos efeitos da decisão proferida pelo Supremo Tribunal Federal sobre a matéria, no RE 636.886, segundo o posicionamento manifestado por esta Casa em inúmeros arestos, a exemplo dos Acórdãos: 1.492/2020, 2.104/2020, 2.182/2020 e 2.336/2020, Rel. Min. Aroldo Cedraz; 2.188/2020, Rel. Min. Raimundo Carreiro; e 2.018/2020, Rel. Min. Ana Arraes, do Plenário; 6.494/2020, Rel. Min. Walton Alencar Rodrigues; 5.236/2020, 6.084/2020, 6.465/2020, 6.466/2020, 7.982/2020, 9.277/2020, Rel. Min. Benjamin Zymler; e 8.550/2020, 9.011/2020, 9.012/2020 e 9.293/2020, Rel. Min. Bruno Dantas, todos da 1ª Câmara; e 5.681/2020, 6.350/2020, 8.316/2020, 8.940/2020, 8.945/2020, 8.947/2020, 8.948/2020, 9.208/2020 e 9.216/2020 da minha relatoria; 5.690/2020, 6.350/2020, 6.575/2020, 6.712/2020, 7.325/2020, 8.021/2020, 8.023/2020, 8.443/2020, 8.649/2020, 8.651/2020 e 8.657/2020, Rel. Min. Aroldo Cedraz; 6.171/2020, Rel. Min. Raimundo Carreiro; 6.207/2020 e 8.498/2020, Rel. Min. Ana Arraes; e 6.707/2020 e 6.726/2020, Rel. Min. Subst. Marcos Bemquerer Costa, estes da 2ª Câmara.
20. 	De fato, conforme destacado pelo Ministro Benjamin Zymler no leading case que primeiro discutiu o alcance do referido julgado da Corte Suprema (Acórdão 5236/2020-TCU-Primeira Câmara) , ainda há diversas dúvidas sobre a matéria, pois resta possível a conclusão de que a decisão não tratou da prescrição do processo de controle externo levado a efeito no âmbito do TCU, mas, sim, da prescrição intercorrente ocorrida durante a fase de execução do acórdão condenatório desta Corte.
21.	Ou seja, no caso em exame, concordei com o parecer exarado pela Serur quanto à inocorrência da prescrição da pretensão ressarcitória deste Tribunal, apenas discordando, de forma tácita, de suas fundamentações, alinhado à tese defendida nos arestos supracitados no sentido de que a decisão do STF, no âmbito do RE 636.886, alcança a etapa de cobrança do título extrajudicial constituído pelo Tribunal de Contas da União e não altera o entendimento jurisdicional do Tribunal sobre a imprescritibilidade das ações de ressarcimento do dano no âmbito dos processos de controle externo, fundado no art. 37, § 5º, da Constituição Federal, em detrimento da decisão adotada pelo STF no RE 636.886.
22.	Em que pese a ausência de menção a essa compreensão nas minhas razões de decidir, a decisão embargada não resta desqualificada, haja vista que está em plena sintonia com a jurisprudência deste Tribunal até o momento firmada acerca da temática.
23.	Nesse sentido, é descabido o exame da prescrição da ação punitiva deste Tribunal à luz da Lei 9.873/1999, promovido pela embargante. 
24.	Destarte, não vislumbro razão para alterar a decisão embargada.
25. 	Diante, portanto, da inexistência de omissão, obscuridade e/ou contradição no acórdão embargado, sou pela rejeição dos presentes embargos declaratórios.
Ante todo o exposto, voto no sentido de que o Tribunal de Contas da União aprove o acórdão que ora submeto à apreciação deste Colegiado.
TCU, Sala das Sessões Ministro Luciano Brandão Alves de Souza, em ...
Ministro JOÃO AUGUSTO RIBEIRO NARDES 
Relator